臺灣士林地方法院刑事判決 　　　　　　　93年度易字第371號
公　訴　人　臺灣士林地方法院檢察署檢察官
被　　　告　乙○
上列被告因詐欺案件，經檢察官提起公訴（92年度偵字第5076號
），本院判決如下：
    主  文
乙○無罪。
    理  由
一公訴意旨略以：被告乙○意圖為自己不法之利益，於民國91年
  8 月5 日下午8 時許，前往臺北市○○○路1 之1 號5 樓，告
  訴人宅學通科技股份有限公司（下稱宅學通公司，甲○○為負
  責人），向告訴人宅學通公司之經理丙○○虛偽表示欲與告訴
  人宅學通公司簽約加盟，並當場簽發其為發票人，台北國際商
  業銀行城中分行為付款人，面額新台幣（下同）100,000 元，
  並蓋用非與該銀行約定之印鑑章之支票1 張交予丙○○，且積
  極要求票載發票日能延至同年11月5 日（公訴人誤為91年11月
  15日），使告訴人宅學通公司因而陷於錯誤，相信被告有履約
  之誠意，而依契約第1 條規定授權被告對外招生，運用告訴人
  宅學通公司之商品、課程、品牌名稱與商標，進行電腦短期教
  育訓練招生與相關商品之業務，並同意被告使用宅學通公司所
  規劃商品、教育訓練課程、教材、課務用品（起訴書誤為課物
  用品）、教學軟體及其他製成品，告訴人宅學通公司並派遣講
  師前往教學、提供整體標準作業培訓、派輔導員輔導、提供名
  片、報名表、教學禮券、招生簡介、DM、營運know how手冊含
  光碟片等物予被告使用，總計價值約折合69,290元，詎告訴人
  宅學通公司於票據到期提示後，竟遭銀行以印鑑不符退票，始
  發現受騙。因認被告涉犯刑法第339 條第2 項之詐欺得利罪嫌
  。
二按犯罪事實應依證據認定之，無證據不得認定其犯罪事實，又
  不能證明被告犯罪者，應諭知無罪判決，刑事訴訟法第154 條
  、第301 條第1 項分別定有明文。次按告訴人之告訴，係使被
  告受刑事追訴為目的，故其陳述是否與事實相符，自應調查其
  他證據，以資審認；又犯罪事實之認定，應憑證據，如未能發
  現相當證據，或證據不足以證明，自不能以推測或擬制之方法
  ，以為裁判基礎（最高法院52年度台上字第1300號、40年度台
  上字第86號判例參照）。另刑法第339 條詐欺罪之成立，以意
  圖為自己或第三人不法所有，而施用詐術，使人將本人或第三
  人之物交付，或因而使自己或第三人得財產上之不法利益為要
  件。所謂施用詐術，必須被詐人因其詐術而陷於錯誤，若其所
  用方法，不能認為詐術，亦不致使人陷於錯誤，即不構成該罪
  （最高法院46年台上字第260 號判例參照）。而是否有意圖為
  自己或第三人不法所有，施用詐術之行為，須依證據認定之，
  不能僅以交付財物或得到財產上利益及事後債務不履行之事實
  ，遽推定行為人施用詐術。
三查公訴人認被告乙○涉上開犯行，無非係以證人甲○○、丁○○、丙○○之證詞、被告所簽發之支票、退票理由單、被告及
  告訴人宅學通公司所提之加盟合約書等為據。訊據被告乙○，
  固不否認於上開時地與告訴人宅學通公司簽立加盟合約書，伊
  並簽發如前述之支票予告訴人，嗣該支票因印鑑不符及存款不
  足而退票。於支票退票前，告訴人有提供如附件輔導項目欄所
  示之Know-how手冊、名片、整體標準作業培訓、派遣講師教學
  等服務及物品，被告亦尚未支付上開服務及物品之款項予告訴
  人等情不諱，惟矢口否認有詐欺犯行，辯稱：因告訴人多次要
  約才與告訴人宅學通公司之總經理丙○○締定加盟合約，簽約
  時即告知丙○○伊經濟能力不佳，所簽發之支票僅供擔保不能
  兌現，詎告訴人竟將該支票轉予第三人。另因伊久未使用支票
  ，故簽發支票時不慎蓋錯印章，絕非故意蓋與支票帳戶印鑑章
  不同之章。再伊訂約後，有依契約之約定積極從事區域招生，
  曾至台北縣新莊市之商會、理事會、菸酒公賣局等招生，但因
  告訴人提供之資源及協助均太慢，且又違約提示伊交付之支票
  ，伊認告訴人無合作之誠意，才未再繼續為招生之工作等語。
四查被告於91年8 月5 日下午8 時許，在臺北市○○○路1 之1
  號5 樓，與告訴人宅學通公司之總經理丙○○、營運部主任丁○○洽談被告加盟告訴人宅學通公司之事項，雙方約定合作期
  間自91年8 月5 日至93年8 月5 日，合約期間內由告訴人宅學
  通公司授權被告對外招生，運用告訴人宅學通公司之商品、課
  程、品牌名稱、商標，進行電腦短期教育訓練招生與相關商品
  之業務，並同意被告依合約所附之商品標準價格表所列之價格
  向告訴人購買告訴人所規劃商品、教育訓練課程、教材、課務
  用品、教學軟體及其他製成品。於被告招生後，告訴人應派遣
  講師前往教學，被告依約應給付講師費用予告訴人，至被告招
  生所收之學費與給付告訴人講師費之差價即為被告之盈餘，被
  告並於該日簽發票號：QC0000000 ，發票日91年11月5 日，票
  面金額100,000 元，付款人：台北國際商業銀行城中分行，帳
  號0000000 之支票一紙予告訴人。嗣後告訴人先後提供如附件
  輔導項目欄所示之Know-how手冊、名片、整體標準作業培訓，
  惟被告迄今尚未付款，另被告簽發之前開支票，嗣於91年11月
  14日因存款不足及發票人簽章不符而遭退票等情，業據證人即
  告訴人宅學通公司總經理丙○○、營運部主任丁○○、負責人
  甲○○分別於警詢、偵查及本院審理時證述在卷，且據被告自
  承在卷，並有加盟合約書、支票、台北市票據交換所退票理由
  單等影本在卷可參，堪認被告與告訴人簽訂加盟合約後，告訴
  人宅學通公司有依約提供被告該公司所規劃之商品、教育訓練
  課程、教材、課務用品等物，惟被告卻分文未付，且所交予告
  訴人宅學通公司供作保證金之票據，嗣亦以存款不足及發票人
  簽章不符遭退票。是本件應審究者，乃被告簽約時，是否即有
  使用告訴人宅學通公司所提供之服務及商品，而不欲付款，以
  得財產上不法利益之意圖，及被告是否施用詐術而取得上開財
  產上之利益？經查：
  (一)被告於87年9 月23日在台北國際商業銀行城中分行開立帳號
    第060000000 號之支票存款帳戶，該帳戶僅於91年11月14日
    ，因簽章不符及存款不足，退票一張票號0000000 ，金額
    100 ,000 元 之支票，截至目前該帳戶未列為拒絕往來戶，
    此外該帳戶於91年1 月至12月間並無往來紀錄等情，有台北
    國際商業銀行城中分行93年8 月3 日北商業城中 (093)字第
    00233 號函附於本院卷可參，堪認被告於89年9 月23日開立
    上開支票存款帳戶後，僅有簽發予告訴人宅學通公司之系爭
    支票未兌現，此外該帳戶91年間並無往來紀錄。被告既早於
    89年9 月23日即開立上開支票存款帳戶，且於91年間，除簽
    發系爭支票外，均未簽發支票，顯見被告甚少使用該帳戶簽
    發支票，而一人有多顆印章，又為事理之常，況被告如欲讓
    該支票退票，其僅要存款不足，即可達其目的，實毋庸故意
    錯蓋印章，以落人口實。是被告於91年8 月5 日與告訴人宅
    學通公司簽約簽發系爭支票時，不確定其上開支票存款帳戶
    之印鑑章，而錯蓋他顆印章，實非不可能，被告辯稱：因伊
    久未使用支票，故簽發支票時不慎蓋錯印章，絕非故意蓋與
    支票帳戶印鑑章不同之章等語，尚非不可採。從而無從以被
    告簽發之支票，所蓋之印章非其留存於該銀行之印鑑章，即
    遽而推斷被告有施用詐術之行為，及得不法利益之意圖。
  (二)次查被告於與告訴人宅學通公司總經理丙○○簽訂加盟合約
    時，被告即告知丙○○其無資金，丙○○告知被告無資金沒
    有關係，三個月內被告即會賺到錢，支票到期即會兌現等情
    ，業據證人丙○○於本院93年12月29日審理時結證述明在卷
    （請參該日筆錄第14頁），堪認被告於與告訴人宅學通公司
    締約時，並未隱瞞其經濟困窘、無資金之情事。復查被告於
    系爭支票票載發票日屆至（即91年11月5 日）前，即向丙○○表示其經濟拮据，希望告訴人宅學通公司先不要提示上開
    票據，惟丙○○告知該支票業經告訴人宅學通公司轉予他人
    ，無法取回，並向被告建議幾個解決之方案，後被告同意分
    期償還上開票款等情，業據證人丙○○、丁○○、甲○○分
    別於偵查及本院審理時結證述明在卷，核與被告所辯相符，
    堪認被告於該支票票載發票日屆至前，因預見其無法兌現系
    爭支票，而與丙○○商議，期能獲得告訴人宅學通公司之諒
    解，延後支付該支票款，於丙○○告知該支票已轉予他人時
    ，被告更與丙○○商討解決方案，倘被告簽發上開支票時，
    無付款之意，於臨近票載發票日時，其當避匿無蹤，焉有於
    票載發票日前，仍屢屢與告訴人宅學通公司人員接觸，告知
    其經濟困難，支票無法兌現，並商討解決方案之理。依此堪
    認被告應無自始不付款之意。
  (三)再據證人甲○○、丙○○於本院審理時證述：被告與告訴人
    宅學通公司簽立加盟合約，依約應負責區域招生，訂約後，
    初始被告很認真，有去開發業務，有到房屋公司招生，並找
    人幫他上課，也印製名片，且到台北縣五股工業區找攤位以
    辦理招生業務。又被告亦曾至告訴人宅學通公司參加該公司
    所辦之經銷商培訓，被告亦曾派其員工參加告訴人宅學通公
    司之培訓等語，並有告訴人宅學通公司所提輔導乙○所發生
    之費用總計表、被告所提與寄予丙○○、丁○○，內容為向
    丙○○報告其向公賣局、福客多等單位為推廣其區域招生業
    務之電子郵件（E-MAIL）一份在卷可徵。據此，堪認被告於
    與告訴人宅學通公司簽訂加盟合約後，亦有依約履行其招生
    業務，並向告訴人宅學通公司總經理丙○○等人回報。
  (四)另經本院勘驗被告及告訴人宅學通公司分別提出之加盟合約
    書原本，此兩份合約書所列條款，打字部分均相同，兩份合
    約書均有以藍色筆加註第5 條第4 項「簽約日起1 年內達成
    第5 條第3 項，將保證金無息退還」之字樣。告訴人宅學通
    公司所提出之合約書，在上開字樣上蓋有宅學通公司、甲○○、乙○之印文。被告所提之合約書在此字樣上蓋有宅學通
    、甲○○之印文，另於上開文字後，有以黑色筆加註告訴人
    宅學通公司所提加盟合約書所無之「（保證金作為擔保，不
    得兌現）」之字樣，（）內之前述文字上並蓋有乙○之印文
    等情，有本院93年7 月12日勘驗筆錄及扣案之加盟合約書2
    份在卷可參，堪認被告留存之加盟合約書第5 條第4 項內加
    註有告訴人宅學通公司留存合約書所無之「（保證金作為擔
    保，不得兌現）」之文字。而訊據證人丙○○、丁○○證稱
    ：丙○○於91年8 月5 日代表告訴人宅學通公司與被告簽立
    加盟合約時，原要求被告以現金繳付保證金，因被告要求以
    遠期支票繳付保證金，故同意被告簽發1 個月後到期之期票
    ，然因被告再三要求，丙○○遂同意被告簽發3 個月到期之
    期票支付保證金，被告因而簽發系爭發票日為91年11月5 日
    之支票予告訴人宅學通公司。雙方並協商於加盟合約書加註
    第5 條第4 項「簽約日起1 年內達成第5 條第3 項，將保證
    金無息退還」之文字，簽約過程中並未提及告訴人宅學通公
    司不得提示被告簽發之票據，亦未同意被告於合約書中加註
    「保證金作為擔保，不得兌現」之字樣等語，參以若需被告
    自簽約日（即91年8 月5 日）起1 年內未達加盟合約書約定
    之銷售保證，告訴人宅學通公司方得兌現系爭支票，則被告
    之票載發票日逕可載為1 年後之92年8 月5 日，何以需載91
    年11月5 日？顯見證人丙○○、丁○○所述，與事實相符，
    告訴人宅學通公司與被告簽立加盟合約書時，並未有系爭支
    票僅作為擔保，不得兌現之約定。另如前所述，被告於票載
    發票日前，以其經濟困窘為由，要求丙○○不要提示該支票
    ，堪認被告明知告訴人宅學通公司於系爭支票票載發票日將
    會提示該支票以求兌現，否則被告何以會央求丙○○暫緩提
    示系爭支票。據上諸端，堪認被告未經丙○○、丁○○等人
    同意，即於其所持有之加盟合約書第5 條第4 項擅自加註「
    （保證金作為擔保不得兌現）」等語。雖被告辯稱：加盟合
    約書加註之「（保證金作為擔保不得兌現）」文字，為伊在
    宅學通公司簽約時當場加註云云，惟訊之證人即全程參與和
    被告締定加盟合約書之丙○○、丁○○均證稱：簽約時未見
    被告書立前述文字等語，是上開文字是否被告於91年8 月5
    日簽約時所寫，即有疑問。另依證人丙○○、丁○○之證詞
    ，堪悉被告於系爭支票票載發票日前請丙○○暫緩提示系爭
    支票時，僅提及其經濟困難，並未言及上開支票作為擔保不
    得兌現等語，倘被告於斯時已於加盟合約書加註上開文字，
    當會據之與丙○○爭論，且不致與丙○○協商解決方案，並
    同意分期支付前述票款（被告與丙○○協商解決方案，並同
    意分期支付票款一情，已如前述），是被告當係於知悉告訴
    人宅學通公司提示前開支票，該票將因其存款不足而退票後
    ，為卸將來告訴人宅學通公司向其追究民事及刑事責任，而
    另行起意未經告訴人宅學通公司、丙○○、丁○○同意擅自
    加註上開文字至明。是難以被告擅自加註前述文字，而推認
    被告於與告訴人宅學通公司簽約時，即有不兌現系爭支票之
    意，而對被告為不利之認定。
五綜上所述，並無證據證明被告於與告訴人宅學通公司簽約時，
  有故意蓋錯支票之印鑑章，及隱瞞其資力不佳，而有施用詐術
  之行為，亦無證據證明被告簽約時，有無償使用告訴人宅學通
  公司商標、課程、課務用品等服務及商品，而不履行其契約上
  之義務，以得財產上不法利益之意圖，此外，復查無其他積極
  證據足資證明被告涉犯公訴人所指之犯行，自屬犯罪不能證明
  ，應諭知被告無罪之判決。
六至被告未經告訴人宅學通公司、丙○○、丁○○等人同意，於
  其所持有之加盟合約書第5 條第4 項，擅自加註「（保證金作
  為擔保不得兌現）」等語，並持以行使，未據檢察官提起公訴
  ，是否構成刑法第216 條、第210 條之行使偽造私文書罪嫌，
  應請檢察官另行偵辦。
七據上論斷，應依刑事訴訟法第301 條第1 項前段判決如主文。
本案經檢察官高俊申到庭執行職務。
中　　華　　民　　國　　94　　年　　1 　　月　　19　　日
　　          　　刑事第一庭審判長法  官  雷  雯  華
                                  法  官  張  國  棟
 　　　　　　　　　　 　　　      法  官  江  翠  萍
右正本證明與原本無異。
如不服本判決，應於判決送達後10日內，向本院提出上訴狀。
                                  書記官  范  淑  芬
中　　華　　民　　國　　94　　年　　1 　　月　　21　　日
